臺灣高雄地方法院民事判決　　　　　　 110年度簡上字第92號
上訴人兼後　楊奇能　
三人訴訟代理人　　　　
視同上訴人　楊棋向　

　　　　　　曾孫淑珠

　　　　　　楊淑蓮　

被上訴人　　聯邦商業銀行股份有限公司

法定代理人　林鴻聯　
訴訟代理人　郭雅慧　
　　　　　　蔡宛芸　
上列當事人間請求撤銷遺產分割登記事件，上訴人對於中華民國
110年2月9日本院高雄簡易庭109年度雄簡字第1635號第一審判決
提起上訴，本院於民國110年10月18日言詞辯論終結，判決如下
：
    主  文
原判決廢棄。
被上訴人在第一審之訴駁回。
第一、二審訴訟費用由被上訴人負擔。
    事實及理由
一、本件繫屬本院後，被上訴人之法定代理人於民國110年7月20
    日變更為甲○○，有公司變更登記表可稽（見本院卷第97頁
    ），並據其於110年8月13日具狀聲明承受訴訟（見本院卷第
    95頁），於法尚無不合，應予准許。
二、被上訴人起訴主張：視同上訴人戊○○前向被上訴人申辦兼
    具現金卡及信用卡功能之國民現金卡使用，嗣未依約繳款，
    積欠被上訴人現金卡借款新臺幣（下同）12萬0011元本息及
    信用卡簽帳款8萬9961元本息迄未清償。上訴人及視同上訴
    人之被繼承人孫玉柳於106年5月26日死亡，遺有坐落高雄市
    ○○區○○段000地號土地及其上同段2799建號建物（權利
    範圍均全部）之遺產（下稱系爭遺產），戊○○並未拋棄繼
    承，上訴人及視同上訴人竟於106年5月26日協議分割系爭遺
    產，並於107年3月7日辦理分割繼承登記，僅由上訴人取得
    系爭遺產，可見戊○○為恐辦理繼承登記系爭遺產後，將遭
    被上訴人追償，而與上訴人及視同上訴人乙○○○、丁○○
    合意將其應繼分無償讓與上訴人，應為詐害被上訴人債權人
    行為，爰依據民法第244條第1項、第4項之規定，提起本訴
    ，並於原審聲明：㈠上訴人與視同上訴人就系爭遺產於106
    年5月26日所為遺產分割協議，及於107年3月7日所為之遺產
    分割繼承之物權行為，應予撤銷；㈡上訴人應塗銷上開分割
    遺產登記。
三、上訴人及視同上訴人則以：孫玉柳生前係由上訴人照料其生
    活起居並負擔費用，孫玉柳生前已明確表示將系爭遺產分配
    給上訴人，且因孫玉柳生前由上訴人扶養，而戊○○亦有向
    上訴人借款，始協議將系爭遺產分割給上訴人，並非詐害債
    權行為，又系爭遺產之分割協議及分割繼承之物權行為，係
    基於身分關係所為之行為，不能依民法第244條第1項之規定
    撤銷等語，並於原審聲明：被上訴人第一審之訴駁回。
四、原審審理結果，為被上訴人全部勝訴之判決，上訴人不服提
    起上訴，並上訴聲明：㈠原判決廢棄。㈡被上訴人在第一審
    之訴駁回。被上訴人則答辯聲明：上訴駁回。
五、兩造不爭執事項：
  ㈠戊○○前向被上訴人申辦兼具現金卡及信用卡功能之國民現
    金卡使用，嗣未依約繳款，積欠被上訴人現金卡借款12萬
    0011元本息及信用卡簽帳款8萬9961元本息迄未清償。
  ㈡上訴人及視同上訴人之被繼承人孫玉柳於106年5月26日死亡
    ，遺有系爭遺產，戊○○、乙○○○、丁○○並未拋棄繼承
    ，但上訴人及視同上訴人於106年5月26日協議於僅由上訴人
    為系爭遺產之分割繼承登記。
六、本件之爭點：
  ㈠被上訴人依民法第244條第1項之規定，請求撤銷上訴人與視
    同上訴人間就系爭遺產於106年5月26日所為遺產分割協議，
    及於107年3月7日所為之遺產分割繼承之物權行為，有無理
    由？
  ㈡被上訴人依民法第244條第4項之規定，請求上訴人塗銷上開
    分割登記，有無理由？
七、本院得心證之理由
  ㈠被上訴人依民法第244條第1項之規定，請求撤銷上訴人與視
    同上訴人間就系爭遺產於106年5月26日所為遺產分割協議，
    及於107年3月7日所為之遺產分割繼承之物權行為，有無理
    由？
  ⒈按民法第244條撤銷權，自債權人知有撤銷原因時起，1年間
    不行使，或自行為時起經過10年而消滅。上開法定期間為除
    斥期間性質，其時間經過，權利即告消滅，非如消滅時效得
    因中斷或不完成之事由而延長，是此項除斥期間有無逾期，
    縱未經當事人主張或抗辯，法院亦應先為調查認定，以為判
    斷之依據。本件上訴人與視同上訴人間於107年3月7日即辦
    理系爭遺產之繼承登記，而被上訴人於109年1月10日始知悉
    該等繼承登記等情，有被上訴人所提出之系爭遺產不動產登
    記謄本及本院依職權調閱之高雄市政府地政局新興地政事務
    所109年9月16日函所檢附之全國地政電子謄本系統申領資料
    1張為證（見原審卷第23頁至第26頁、第219頁至第225頁）
    ，是被上訴人於109年2月24日提起本件訴訟行使民法第244
    條第1項之撤銷權，除斥期間尚未經過，合先敘明。
  ⒉前述兩造不爭執事項㈠、㈡之事實，為兩造所不爭執（見本
    院卷第91頁至第92頁），並有本院108年度司促字第3010號
    支付命令暨確定證明書（見原審卷第115頁至第119頁）、臺
    灣高雄少年及家事法院家事法庭107年9月26日高少家美家字
    第1070020514號函（見原審卷第19頁）、高雄市政府地政局
    新興地政事務所107年新地字第10330號繼承登記文件1份（
    見原審卷第45頁至第69頁）、系爭遺產之公務用土地及建物
    登記謄本（見原審卷第71頁至第77頁），足以認定。 
  ⒊按債務人所為之無償行為，有害及債權者，債權人得聲請法
    院撤銷之。債權人依第1 項之規定聲請法院撤銷時，得並聲
    請命受益人或轉得人回復原狀。前條撤銷權，自債權人知有
    撤銷原因時起，一年間不行使，或自行為時起，經過十年而
    消滅。民法第244 條第1 項、第4 項及第245 條分別定有明
    文。又繼承權之拋棄，係指繼承人於法定期間否認繼承對其
    發生效力之意思表示，即消滅繼承效力之單獨行為。而拋棄
    因繼承所取得之財產，係於繼承開始後，未於法定期間拋棄
    繼承權，嗣就其已繼承取得之財產予以拋棄，與拋棄繼承權
    之性質迥然有別。又繼承權之拋棄，固不許債權人依民法第
    244 條第1 項規定撤銷之。惟如拋棄因繼承所取得之財產，
    而將繼承所得之公同共有權，與他繼承人為不利於己之分割
    協議，倘因而害及債權者，債權人自得依民法第244 條第1
    項行使撤銷權（最高法院106 年度台上字第1650號民事判決
    可資參照）。惟按當事人主張有利於己之事實者，就其事實
    有舉證之責任，民事訴訟法第277條前段有明文規定。次按
    民事訴訟如係由原告主張權利者，應先由原告負舉證之責，
    若原告先不能舉證，以證實自己主張之事實為真實，則被告
    就其抗辯事實即令不能舉證，或其所舉證據尚有疵累，亦應
    駁回原告之請求。次按債務人所為之無償行為，有害及債權
    者，債權人得聲請法院撤銷之，民法第244條第1項定有明文
    。依上開舉證責任之規定及說明，債權人（原告）依民法第
    244條第1項之規定訴請撤銷債務人（被告）所為之詐害債權
    行為，應先舉證證明債務人所為者為「無償」之法律行為，
    且該無償行為「有害及債權」之事實，若債權人不能先舉證
    證實自己主張之「無償行為」、「有害及債權」事實為真實
    ，則債務人就其抗辯事實即令不能舉證，或其所舉證據尚有
    疵累，亦應駁回債權人之請求。經查：
  ⑴被上訴人未能舉證證實其所主張之「上訴人與視同上訴人間
    就系爭遺產之分割協議之債權行為及分割繼承之物權行為為
    無償行為」為真實，詳述如下：
  ①被上訴人雖執前詞主張戊○○與上訴人及視同上訴人乙○○○、丁○○間協議分割系爭遺產之債權行為及分割繼承之物
    權行為，就楊其向部分係將其應繼分無償讓與上訴人云云。
    惟衡諸社會生活常情，遺產之分配往往考量被繼承人生前意
    願、繼承人對被繼承人之貢獻（有無扶養之事實、生前的照
    顧等）、家族成員間感情與恩情（如協議由仍在世之父母親
    一方取得全數遺產，作為該仍在世父母親之照護或費用支出
    ）、彼此間債權債務關係、被繼承人生前已分配予各繼承人
    之財產（如贈與之歸扣）、承擔祭祀義務等諸多因素，始達
    成遺產分割協議，無從僅由其中部分繼承人分得積極財產遽
    認係屬「無償」行為。又按民法第244條第1、2項所謂之無
    償或有償行為係以債務人與第三人間之行為有無互為對價關
    係之給付為區別之標準。而被上訴人就其主張戊○○上揭所
    為係「無償行為」乙節，並無提出任何證據證明，且原審所
    調取之高雄市政府地政局新興地政事務所107年新地字第103
    30號繼承登記文件（見原審卷第45頁至第69頁）其中之土地
    登記申請書於「所有權移轉登記」欄位勾選「分割繼承」而
    非「贈與」（見原審卷第47頁至第77頁）而其他之分割協議
    書等相關文書資料中，亦無一語記載係「無償」或「贈與」
    ，而系爭遺產之公務用土地及建物登記謄本（見原審卷第71
    頁至第77頁）之登記原因欄均記載「分割繼承」，而非「贈
    與」，自難僅憑上揭分割協議及分割登記之外觀，遽認上訴
    人及視同上訴人所為之遺產分割協議及分割繼承之物權行為
    ，為「無償」性質之法律行為。
  ②被上訴人雖主張上訴人及視同上訴人於原審已自認系爭遺產
    之分割協議及分割繼承之物權行為為無償行為云云。按當事
    人主張之事實，經他造於準備書狀內或言詞辯論時或在受命
    法官、受託法官前自認者，無庸舉證。當事人於自認有所附
    加或限制者，應否視有自認，由法院審酌情形斷定之。自認
    之撤銷，除別有規定外，以自認人能證明與事實不符或經他
    造同意者，始得為之。民事訴訟法第279條，定有明文。次
    按當事人對於他造主張之事實，於言詞辯論時不爭執者，依
    民事訴訟法第280條第1項之規定，視同自認。此之所謂「不
    爭執」，係指不陳述爭執與否之意見而言，若已明白表示「
    對於他造主張之事實不爭執」，則為自認而非不爭執。在未
    經自認人合法撤銷其自認前，法院不得為與自認之事實相反
    之認定（最高法院106年度台上字第258號民事判決要旨參照
    ）。經查，上訴人於原審陳稱：「（法官：原告主張被告間
    就系爭房地所為遺產分割協議係屬無償行為，侵害原告對於
    被告戊○○債權之實現，被告有無爭執？）不爭執。有陸陸
    續續給被告戊○○錢。如果被告戊○○沒有錢就跟我們要，
    二十年來都這樣。所以房子就說給我。我們沒有說到因為被
    告戊○○欠款所以把他的持份給我。主要是因母親說房子給
    我，所以房子就給我。」等語，視同上訴人於原審陳稱：「
    不爭執。因為被告戊○○早期都會跟我們要錢，也說房子給
    被告丙○○就好。母親的意思也這樣房子給被告丙○○。」
    等語（見原審卷第231頁），依上開規定及說明，上訴人及
    視同上訴人前述之「不爭執」無償行為，雖屬民事訴訟法第
    279條之「自認」，惟上訴人業於其上訴理由狀載稱：視同
    上訴人因上訴人已照料孫玉柳多年，始為系爭遺產之分割協
    議及分割繼承登記，並非無償行為等語（見本院卷第436頁
    ），並於本院準備程序時詢問上訴人及視同上訴人關於其於
    原審所述不爭執之意思時，上訴人及視同上訴人乙○○○、
    丁○○均陳稱：「（受命法官：上訴人於原審提及『因為被
    告戊○○早期都會跟我們要錢，也說房子給被告丙○○就好
    。母親的意思也這樣房子給被告丙○○。』等語，是什麼意
    思？戊○○會跟『我們』要錢，是指戊○○曾經向『誰』『
    借錢』或『誰』曾經「贈與金錢」給戊○○？）戊○○因為
    經濟困難，所以這三十幾年來都會向上訴人及視同上訴人曾
    孫淑、丁○○及被繼承人借錢，每次借款金額5千元至3萬元
    不等，累積約向丙○○借款50萬元，向丁○○、乙○○○各
    借款約98萬元，至於向被繼承人借款多少，我們就不知道了
    ，而且因為丙○○單身，所以當時被繼承人有說要把房地登
    記給丙○○。」等語（見本院卷第91頁）主張以戊○○與上
    訴人協議將系爭遺產分割給上訴人係用以抵償其所借款項及
    其本應負擔之孫玉柳扶養費用，非屬無償行為為由，撤銷於
    原審所為之上揭對於無償行為之自認，並經上訴人及視同上
    訴人證明於原審之上揭自認與事實不符（詳後述），而得為
    之。是其撤銷上揭自認後，被上訴人仍應舉證證實其所主張
    之「上訴人與視同上訴人間就系爭遺產之分割協議及分割繼
    承之物權行為為無償行為」為真實。
  ⑵上訴人與視同上訴人辯稱渠等間就系爭遺產之分割協議及分
    割繼承之物權行為並非「無償行為」等語，尚非無據，詳述
    如下：
  ①戊○○於93年起即無法如期清償上述現金卡及信用卡債務等
    情，有本院108年度司促字第3010號支付命令暨確定證明書
    （見原審卷第115頁至第119頁）可證，堪認戊○○於93年間
    起，其經濟情況已陷於窘迫。而上訴人於本院具結後陳稱：
    戊○○會到我住處，向我借款，每次5000元到1萬，前後借
    款約幾十萬元，若跟我借不到錢，他就會向乙○○○或丁○○借錢，但我不知道借多少錢等語（見本院卷第151頁）。
    乙○○○於本院具結後陳稱：戊○○因為有小孩，且工作不
    穩定，所以會跟兄弟姊妹借錢，我知道他有跟上訴人、丁○○借錢，但不知道借了多少錢，孫玉柳有提過戊○○跟她借
    錢，但沒有講金額，我住臺北比較少回來，我回來的時候，
    戊○○就會跟我借錢，每次就借幾千元，累計約10萬元等語
    （見本院卷第151頁）。丁○○於本院具結後陳稱：戊○○
    有時打電話到我家，有時候趁我回娘家的時候，向我借錢，
    每次借1、2萬元，他有時候會還幾千元，前後借款約50萬元
    ，孫玉柳會跟我抱怨說戊○○有跟她借錢，但沒說金額，上
    訴人跟戊○○同住，戊○○也會跟上訴人借錢，但我不知道
    金額等語（見本院卷第151頁至第152頁）。核與戊○○於93
    年起無法如期清債務之境況相符，衡諸一般生活困窘之人，
    向兄弟姊妹借貸渡日之常情，上訴人辯稱戊○○與上訴人協
    議將未分得系爭遺產而係由上訴人分得，係用以抵償其所借
    款項及其本應負擔而未負擔之孫玉柳扶養費用，非屬「無償
    行為」等語，應為事實。
  ②被上訴人雖主張上訴人、乙○○○、丁○○、孫玉柳陸續交
    付戊○○之小額金錢係屬資助之贈與性質而非借貸性質云云
    。惟上訴人、乙○○○、丁○○於本院具結後均陳述上訴人
    、乙○○○、丁○○、孫玉柳陸續交付戊○○之小額金錢，
    均屬借款等語，業如前述。且已成家立業之成年兄弟姊妹間
    ，各有自己獨立生活，對於生活陷入困窘之兄弟姊妹之小額
    金錢交付，需用金錢者多會稱係借用而少有提議受贈之情形
    ，是當事人間之真意通常係合意借款人將來能有走出經濟困
    境進而還款之借款性質，而非縱令將來借款人有資力時亦無
    庸還款之贈與性質。被上訴人上揭主張與上訴人、乙○○○
    、丁○○於本院具結後之陳述不同，亦與常情有違，尚無足
    取。
  ⒋被上訴人依民法第244條第1項之規定訴請撤銷本件戊○○與
    其餘視同上訴人及上訴人間所為之無償行為，本應先舉證證
    明戊○○所為者為「無償」之法律行為等，然上訴人及視同
    上訴人上揭辯詞，尚符常情，被上訴人並未能舉證證實自己
    主張之「無償行為」等事實為真實，是被上訴人依民法第
    244條第1項之規定，請求撤銷上訴人就系爭遺產於106年5月
    26日所為遺產分割協議，及於107年3月7日所為之遺產分割
    繼承之物權行為，應無理由。
  ㈡被上訴人依民法第244條第4項之規定，請求上訴人塗銷上開
    分割登記，有無理由？
    被上訴人依民法第244條第1項請求撤銷上訴人與視同上訴人
    間就系爭遺產之分割協議及遺產分割繼承行為，既無理由，
    被上訴人依民法第244條第4項請求上訴人應塗銷上開分割登
    記，亦屬無據。
八、綜上所述，被上訴人依民法第244條第1項、第4項之規定，
    請求撤銷上訴人與視同上訴人間就系爭遺產於106年5月26日
    所為之遺產分割協議，及於107年3月7日所為之遺產分割繼
    承之物權行為，暨上訴人應塗銷上開分割繼承登記，為無理
    由，應予駁回，原審為上訴人敗訴之判決，尚有未合，上訴
    意旨指摘原判決不當，求予廢棄改判，為有理由，爰由本院
    予以廢棄，並改判如主文第2項所示。
九、本件事證業臻明確，兩造其餘攻擊或防禦方法及所提證據，
    核與判決結果不生影響，爰不逐一論述，併此敘明。
一○、據上論結，本件上訴為有理由，依民事訴訟法第436條之1
      第3項、第450條、第78條，判決如主文。
中    華    民    國   110    年    11    月    8     日
                      民事第二庭審判長法  官  陳宛榆
 
                                      法  官  楊淑儀
 
                                      法  官  施盈志
以上正本係照原本作成。
（金額未逾150萬元）
本判決不得上訴。
中    華    民    國   110    年    11    月    8     日
                                      書記官  陳玫燕